【裁判字號】    97,台上,1817
【裁判日期】    970430
【裁判案由】    貪污等罪
【裁判全文】
最高法院刑事判決            九十七年度台上字第一八一七號
上  訴  人  甲○○（原名「胡伊文」）
                    樓之5
選任辯護人  賴鴻鳴律師
            黃俊達律師
            莊信泰律師
上  訴  人  乙○○
上列上訴人等因貪污等罪案件，不服台灣高等法院台南分院中華
民國九十七年一月三日第二審更審判決（九十五年度重上更(一)字
第四七號，起訴案號：台灣台南地方法院檢察署八十九年度偵字
第一四二一九號，九十年度營偵字第四五四、四六一號、九十年
度偵字第一三二八號），提起上訴，本院判決如下：
    主  文
原判決關於甲○○、乙○○部分撤銷，發回台灣高等法院台南分
院。
    理  由
本件原判決認定上訴人甲○○（即胡伊文）、乙○○均有其事實
欄所載之犯行，因而撤銷第一審所為關於甲○○科刑及無罪，暨
諭知乙○○無罪之判決，改判論甲○○以共同連續依據法令從事
公務之人員，對於違背職務之行為，收受賄賂罪，處有期徒刑八
年；又依據法令從事公務之人員，行使偽造公文書，足以生損害
於公眾及他人罪，處有期徒刑二年，減為有期徒刑一年，定應執
行刑為有期徒刑八年六月，並諭知相關之從刑；乙○○連續對於
依據法令從事公務之人員，關於違背職務之行為，交付賄賂，處
有期徒刑三年，減為有期徒刑一年六月；又與共同連續依據法令
從事公務之人員，對於違背職務之行為，收受賄賂罪，處有期徒
刑六年，定應執行刑為有期徒刑七年，並宣告相關之從刑；固非
無見。
惟查：(一)、有罪判決書之事實一欄，為判斷其適用法令當否之準
據，法院應將依職權認定與論罪科刑有關之事實，翔實記載，然
後於理由內逐一說明其憑以認定之證據，並使事實認定與理由說
明，互相適合，方為合法。倘事實認定與理由說明，不相一致，
或事實與理由欄內之記載，前後齟齬，按諸刑事訴訟法第三百七
十九條第十四款後段規定，均屬判決理由矛盾之當然違背法令。
貪污治罪條例第四條第一項第三款所稱「建築或經辦公用工程或
購辦公用器材、物品收取回扣」及同條項第五款或第五條第一項
第三款「對於違背職務之行為收受賄賂」、「對於職務上之行為
收受賄賂」，其犯罪態樣不同。而所謂「回扣」與「賄賂」，雖
均屬對公務員之不法原因為給付，但前者係指公務員就應付給之
建築材料費、工程價款或購辦費用，向對方要約，提取一定比率
或扣取其中一部分，圖為自己不法之所有而言；後者則係指對於
公務員之職務行為或違背職務行為，給付具有一定對價關係之金
錢或可以金錢計算之財物等不法報酬而言。原判決事實認定：乙
○○為順利標得台南縣多間學校之飲水工程，基於「交付賄賂」
之概括故意，先後於民國八十二年六月十一日至八十四年十月二
十日，多次交付「賄賂」共新台幣（下同）一百三十八萬七千三
百元予甲○○收受；又基於與甲○○共同違背職務上之行為，「
收受賄賂」之概括犯意聯絡，由乙○○出面向顏水上要求賄賂共
十八萬七千九百七十四元，並於收受後如數轉交予甲○○等情（
見原判決第三頁第八至二七行），而論以甲○○依據法令從事公
務之人員對於違背職務之行為，收受賄賂罪；乙○○對於依據法
令從事公務之人員，關於違背職務之行為，交付賄賂罪及與依據
法令從事公務之人員共同對於違背職務之行為，收受賄賂罪（見
原判決第二六頁第三十行至第二八頁第一行）。然於理由欄則援
引上訴人二人於台南縣調查站之自白及證人顏水上之證述，均供
稱渠等所收受或交付之款項為每件得標工程款百分之十之「回扣
」等語（見原判決第八至二一頁），其理由之說明與事實欄之認
定，未盡一致，自有未洽。(二)、收受賄賂罪，須公務員收受之賄
賂與其職務行為或違背職務行為具有一定之對價關係，苟非關於
職務行為或違背職務行為之報酬，即難謂係賄賂；是公務員違背
職務收受賄賂罪，就其收受賄賂與其違背職務行為間，具有一定
代價之要件，應於理由內敘明其判斷之依據及認定之理由。原判
決事實欄先認定「甲○○為台南縣政府前教育局體健課課員，任
內負責監管經辦該局及縣內各國中、小學學校體育、健康預算之
執行」，復記載「由甲○○利用職權出面向學校『關說』，讓乙
○○……，順利承攬台南縣內多數學校飲用水工程，對價則係乙
○○須就其所標得之工程給予賄賂，倘工程如由其他廠商標得，
則由甲○○或『利用其編列預算之職權刪減該學校之預算』，或
故意限制規格，藉故刁難……」等語。惟依台南縣政府九十一年
十月二十八日府教體字第Ｚ○○○○○○○○○號函說明二記載
：「有關八十二、八十三年度補助國中小飲水設施工程部分：…
…(二)該二年度預算係由教育部及前台灣省政府教育廳專款補助，
是項『預算刪減之權限為上開機關預算審查機關』。」（見一審
卷(一)第二二Ｏ、二二一頁）；九十一年九月十日府教體字第Ｚ○
○○○○○○○○號函說明二載述：「有關本縣八十二、八十三
年度各國中、小學之飲用水設備部分: １‧是項經費係由教育部
及前台灣省教育廳專款補助。２‧有關工程規劃、規格及『預算
書之擬定，係由各學校自行負責規劃』，並依法辦理招標。３‧
有關開標、審標及驗收等工作由學校相關業務人員依法辦理……
。」（見一審卷(一)一二九頁）等詞觀之，甲○○是否具有編列、
刪減預算之權限？非無疑義，能否謂其係利用編列預算之職權刪
減該學校之預算而為本件「違背職務之行為」？即不無研求之餘
地。原審未詳加審酌，遽行判斷，自有調查職責未盡之違誤。(三)
、貪污治罪條例所稱「職務上之行為」，係指公務員在其職務權
責範圍內所應為或得為之行為。亦即指其權限範圍內之事項，而
不違背其義務責任者而言。反之，若在其職權範圍內，不應為而
為之，或應為而不為，或不正當為之，而與其職務上之義務責任
有所違背者，則應屬同條例第四條第一項第五款所謂之「違背職
務之行為」。因此，若公務員受賄之原因，係為其職務上應為或
得為之行為者，則受賄人應成立同條例第五條第一項第三款之「
對於職務上之行為收受賄賂或其他不正利益罪」。反之，若受賄
之原因，係為其職務上所不應為，或應為而不為，或以不正當方
式為之，而違背其職責者，則應成立同條例第四條第一項第五款
之「對於違背職務之行為收受賄賂或其他不正利益罪」，兩者之
要件迥不相同。原判決援引證人顏水上之證詞，資為認定上訴人
等有共同對於違背職務之行為收受賄賂犯行之主要論據之一（見
原判決第十七至十九頁，理由甲欄第II段第貳項一之(三)）。然據
其所引顏水上之證詞，係謂：「乙○○要給予胡伊文（即甲○○
）回扣，包括以我公司名義『正常程序方式得標之工程』，也要
給予百分之十的回扣」（見原判決第十七頁第十七、十八行）等
語；上開證述若果非虛，則就其中以『正常程序方式得標之工程
』部分，上訴人等縱有收受賄賂，能否謂係該當於對違背職務之
行為收受賄賂罪之構成要件，尚非全無研酌之餘地。原審未詳於
查究慎斷，併有未洽。(四)、證人保護法第十四條第一項規定：「
第二條所列刑事案件之被告或犯罪嫌疑人，於偵查中供述與該案
案情有重要關係之待證事項或其他共犯之犯罪事證，因而使檢察
官得以追訴該案之其他共犯者，以經檢察官事先同意者為限，就
其因供述所涉之犯罪減輕或免除其刑」；而所謂「經檢察官事先
同意者」，證人保護法施行細則第二十一條規定：「本法第十四
條第一項及第二項所稱檢察官事先同意，指檢察官本案偵查終結
前之同意。檢察官同意者，應記明筆錄。」原判決於理由甲欄第
I段第二項記載「本件並無檢察官事先同意，且被告（指甲○○
）於審理中復否認犯罪，……，是被告所稱得以適用證人保護法
部分尚非可採」云云（見原判決第六頁第十六至十九行）。但觀
諸第一審檢察官於九十年一月十五日訊問甲○○之筆錄載有「本
案檢察官就胡伊文（即甲○○）部分，同意以證人保護法適用之
。」（見偵字一四二一九號卷(二)第五四頁背面），原判決上開論
述顯與卷證資料不相符合。況原判決於理由欄復引用甲○○於九
十年一月十二日在台南縣調查站詢問時之自白略以：「八十二、
八十三年各學校飲用水設備之預算經費，仍由國教課分配，我負
責執行預算使用時，的確曾向乙○○收受伊所得標承作RO逆滲透
學校飲水設備款項一成回扣」等詞（見原判決第十頁第二六至二
九行），資為不利於上訴人等之證據資料。倘甲○○確經檢察官
同意適用證人保護法之規定，則其陳述是否符合證人保護法第十
四條第一項而得適用減輕其刑之規定？殊值探究。原審未予根究
明白，並為相當之論敘，亦有可議。(五)、原判決於事實欄認定「
乙○○竟基於與甲○○共同違背職務上之行為，收受賄賂之概括
犯意聯絡，由乙○○出面向顏水上要求『賄賂』，顏水上為求他
日繼續承攬學校工程，遂依乙○○之要求，『先後交付』麻豆國
小工程部分之九萬九千八百九十元、港尾國小工程之四萬八千一
百六十二元及竹埔國小工程之三萬九千九百二十二元，合計十八
萬七千九百七十四元，由乙○○轉交予甲○○（見原判決第三頁
第十七至二七行）。復於理由欄謂「被告乙○○『三次』向顏水
上收取賄賂之犯行（分別為麻豆國小、港尾國小及竹埔國小飲用
水設備工程之賄賂），及乙○○多次行賄甲○○之犯行，均時間
緊接，所犯係構成要件相同之罪，顯係基於概括犯意為之，為連
續犯。」（見原判決第二八頁第八至十二行），似謂乙○○係分
三次交付賄絡予甲○○。然依據乙○○於台南縣調查站供述：「
我知道另有吉公司負責人顏水上也曾經致送工程回扣給胡伊文
，因為在八十二年間我和顏水上曾共同合作並靠胡伊文幫忙而順
利取得麻豆、港尾、竹埔等三所國小之飲用水工程，事後我和顏
水上結算工程利潤時，我有當場扣除每件工程一成回扣，分別為
麻豆國小九萬九千八百九十元、港尾國小四萬八千一百六十二元
、竹埔國小三萬九千九百二十二元，該回扣因胡伊文不相信顏水
上，所以由我經手後轉交給胡伊文。」（見原判決第十頁第十一
至十八行；偵字一四二一九號卷第五七至六四頁）；而顏水上亦
證稱：「我配合乙○○圍標順利取得之麻豆國小等學校工程，於
工程完工後，與乙○○結算工程款時（因使用該公司材料）乙○
○才表示該些工程都是靠教育局體健課承辦人胡伊文幫忙，才能
順利取得工程，因此必須給予胡伊文每件工程款百分之十的『回
扣』，所以乙○○與我結帳時，親筆計算成本及應得利潤，並將
該結算表交付給我。」（見原判決第十二頁第二八行至第十三頁
第三行，同上偵卷第二三至二六頁）等詞，參以顏水上提出之「
利潤概算表」所載（見前揭偵卷第二七頁），該三所國小之「賄
賂」或「回扣」款項似於結算工程款時，「當場」扣除總工程款
之一定比例後一次交付，而非如原判決事實所認定之「先後交付
」共三次。究竟實情為何，至關本件事實之認定與法律之適用，
原審未深入查證釐清予以究明，本院尚無從為法律適用當否之審
斷。(六)、原判決既認乙○○基於「交付賄賂」之概括犯意，先後
交付共一百三十八萬七千三百元賄賂予甲○○收受；復認乙○○
另與甲○○基於共同對違背職務上之行為「收受賄賂」之概括犯
意，由乙○○出面向顏水上要求計十八萬七千九百七十四元之賄
賂後，再轉交予甲○○等情。卻又謂渠等二人共同收受顏水上交
付之賄賂部分，係包括在乙○○自己依其所標得工程而交付之賄
賂中（見原判決第三頁第八至二七行）。對於前揭一百三十八萬
七千三百元中之十八萬七千九百七十四元，乙○○究係基於交付
賄賂之故意，抑或收受賄賂之故意，事實認定矛盾兩歧，自不足
資為適用法律之依據。(七)、刑法上之偽造文書，係指無製作權之
人冒用他人名義，作成文書而為不實之記載；而變造文書，則指
無製作權人變更他人作成之真正文書之內容而言；故偽造，係指
其文書本無一定之內容，因其製作，始有其內容；如先有真正文
書存在，僅變更其內容之一部者，則為變造，而非偽造。原判決
事實欄第三段認定，甲○○基於偽造公文書之犯意，將業經縣長
陳唐山核定補助各學校之八九府教體字第一Ｏ四五七五號公文（
稿）內容主旨部分原為：核定補助貴校「八十八下半年度及八十
九年度改善民眾生活品質－改善學校自來水設施經費」若干元，
私自擅改原縣長批准之各校分配金額，將因篡改公文所節餘之經
費挪作飲用水養護費用乙端（見原判決第四頁第一至六行）。如
若認定無誤，則此部分篡改原公文書部分內容後持以行使之行為
，究為行使偽造公文書，抑係變造公文書，原判決於理由內毫未
論敘說明，即逕論以行使偽造公文書罪，嫌屬理由欠備。(八)、刑
法第一百三十四條之公務員犯罪加重處罰之規定，係就犯罪類型
變更之個別犯罪行為予以加重處罰，而成立另一獨立之罪，除應
於事實中認定記載，理由內予以說明外，主文欄亦應載明此論罪
科刑法條所揭示之罪名，始為適法。原判決理由說明「甲○○為
台南縣政府教育局體健課課員，利用其職務上機會，行使偽造公
文書，應依刑法第一百三十四條規定，加重其刑」等旨（見原判
決第二七頁第十九至二一行），則主文應揭示「ＯＯＯ公務員假
借職務上之機會，故意犯……罪，處……」，方屬適法，但原判
決此部分之主文卻僅載為「依據法令從事公務之人員，行使偽造
公文書，足以生損害於公眾及他人」，稍有微疵，而有未合。(九)
、無期徒刑不得加重，為刑法第六十五條第一項所明定。原判決
論以上訴人等共犯八十一年七月十七日修正公布之貪污治罪條例
（下稱行為時貪污治罪條例）第四條第一項第五款之對於違背職
務行為，收受賄賂罪，其法定刑為無期徒刑或十年以上有期徒刑
，得併科新台幣三百萬元以下罰金。原判決依修正前連續犯之規
定，加重其刑，惟理由內未載明無期徒刑部分除外（見原判決第
二七頁第二至五行、第二八頁第一至十三行），而將無期徒刑部
分併予加重，洵有未合。又刑法部分條文於九十四年二月二日修
正公布，並自九十五年七月一日生效實施。其中第六十五條第二
項有關無期徒刑減輕之規定，自減輕為「七年以上有期徒刑」修
正為「二十年以下十五年以上有期徒刑」，上開修正，已使依法
減輕其刑後之法定本刑輕重發生變化，自屬法律變更。原審於刑
法修正施行後之九十七年一月三日判決，論處上訴人等上開罪刑
，並依行為時貪污治罪條例第八條後段規定予以減輕其刑（見原
判決第二七頁第八、九行、第二八頁第十三至十五行）。但對於
違背職務收受賄賂罪法定本刑無期徒刑減輕部分，未依刑法第二
條第一項予以比較新舊法，遽行判決，咸有判決不適用法則之違
背法令。以上或為上訴意旨所指摘，或為本院得依職權調查之事
項，應認仍有將原判決關於甲○○、乙○○部分撤銷發回更審之
原因。至原判決理由甲欄第II段伍之九說明上訴人等不另為無罪
諭知（即甲○○於八十七年及八十八年間，收受乙○○交付四十
萬元罪嫌）部分，因公訴意旨認與前揭論罪之貪污罪行部分，有
裁判上一罪關係，基於審判不可分原則，應併予發回，附此敘明
。又原判決理由論敘上訴人二人就渠等共同對於違背職務行為收
受賄賂罪，於偵查中自白，悉依行為時貪污治罪條例第八條後段
規定予以減輕其刑；復就甲○○行使偽造公文書罪、乙○○交付
賄賂罪各諭知褫奪公權二年部分，均依中華民國九十六年罪犯減
刑條例第十四條規定各減為一年（見原判決第二七頁第八、九行
、第二八頁第十三至十五行、第二九頁第二六至二九行），然於
據上論結欄並未援引行為時貪污治罪條例第八條及中華民國九十
六年罪犯減刑條例第十四條，資為依據，尚有疏漏，案經發回，
更審時宜併注意及之。
據上論結，應依刑事訴訟法第三百九十七條、第四百零一條，判
決如主文。
中    華    民    國  九十七  年    四    月   三十   日
                      最高法院刑事第十庭
                          審判長法官  洪  文  章
                                法官  王  居  財
                                法官  郭  毓  洲
                                法官  黃  梅  月
                                法官  邱  同  印
      本件正本證明與原本無異
                                      書  記  官
中    華    民    國  九十七  年    五    月    五    日
                                                      Ｑ


司法院資訊處製作；財團法人民間司法改革基金會備份。
